---
title: "Seminário Modelos Lineares"
author: "Giovanni Zini"
date: "2024-12-16"
output: html_document
---

```{r setup, include=FALSE}
knitr::opts_chunk$set(echo = TRUE)
```

## Banco de dados

- Título: Sleep Health and Lifestyle Dataset
- Kaggle, por: Laksika Tharmalingam
- Dados Simulados
- $n = 374$

#### Variáveis Utilizadas 
- `Blood Pressure` - Pressão Arterial (sistólica/diastólica)
- `Heart Rate` - Frêquencia Cardíaca em repouso
- `Daily Steps` - Número de Passos Diários
- `BMI Category` - Categoria do IMC

#### Variáveis Criadas 
- `Mean Blood Pressure` - Pressão arterial média
$$
\large \frac{sistólica + 2(diastólica)}{3}
$$
- `Daily Steps Thousand` = Número de Passos Diários (Mil) 

## Objetivo 

- Prever a pressão arterial média dos indivíduos com base no número de passos diários e na média de batimentos cardíacos em repouso.

$$
\huge  PressãoArterial = \beta_0 + \beta_1Frequência Cardíaca + \beta_2Passos
$$

```{r, include=FALSE}
library(readr)
library(dplyr)
library(ggplot2)
library(car)

data <- read_csv("Sleep_health_and_lifestyle_dataset.csv")
```

## Estatística Descritiva

#### Densidade das variáveis explicativas e da variável resposta
```{r, echo=FALSE}
data$`Mean Blood Pressure` <- with(data, {
  bp_split <- strsplit(as.character(`Blood Pressure`), "/")
  
  systolic <- as.numeric(sapply(bp_split, `[`, 1))
  diastolic <- as.numeric(sapply(bp_split, `[`, 2))
  
  (systolic + 2 * diastolic) / 3
})


exclude = c(17,170:184,202,203,206:218,164:166,152:161,110,112,114,127,129,130,132,133,135,136,138,140,142,145,147,144,143,141,139,137,134,131,128,115:125,113,111,105,95:103,86)

data_f <- subset(data, !(`Person ID` %in% exclude))


data_f %>%
  filter( `BMI Category` == "Normal" | `BMI Category` == "Normal Weight" ) %>%
    ggplot(aes(x=`Mean Blood Pressure`)) +
      geom_density(fill="#62f5c9", color="#e9ecef", alpha=0.8) +
      labs(
    title = "Distribuição da Pressão Arterial Média",
    x = "Pressão Arterial Média",
    y = "Densidade"
  ) 
  
data_f %>%
  filter( `BMI Category` == "Normal" | `BMI Category` == "Normal Weight" ) %>%
    ggplot(aes(x=`Daily Steps`)) +
      geom_density(fill="#19cdff", color="#e9ecef", alpha=0.8)+
  labs(
    title = "Distribuição do Número de Passos Diários",
    x = "Número de Passos Diários",
    y = "Densidade"
  ) 

data_f %>%
  filter( `BMI Category` == "Normal" | `BMI Category` == "Normal Weight" ) %>%
    ggplot(aes(x=`Heart Rate`)) +
      geom_density(fill="#f562c9", color="#e9ecef", alpha=0.8)+
  labs(
    title = "Distribuição da Frequência Cardíaca Média",
    x = "Frequência Cardíaca Média",
    y = "Densidade"
  ) 

```

#### Dispersão Explicativa x Resposta:
```{r, echo=FALSE,warning=FALSE,message=FALSE}
circle.size = 2

data_f$`Daily Steps Thousand` <- data_f$`Daily Steps` / 1000

data_f <- data_f %>%
  filter(`BMI Category` == "Normal" | `BMI Category` == "Normal Weight")


ggplot(data_f, aes(x=`Heart Rate`, y=`Mean Blood Pressure`)) + 
  geom_point(size=circle.size,alpha=0.5,color="magenta") + 
  labs(
    title = "Gráfico de Dispersão",
    x = "Frequência Cardíaca Média",
    y = "Pressão Arterial Média"
  ) 

ggplot(data_f, aes(x=`Daily Steps Thousand`, y=`Mean Blood Pressure`)) + 
  geom_point(size=circle.size,alpha=0.5,color="blue") +
  labs(
    title = "Gráfico de Dispersão",
    x = "Passos Diários (Mil)",
    y = "Pressão Arterial Média"
  ) 
```


```{r, echo=FALSE,warning=FALSE,message=FALSE}

# Regressão multivariada usando lm()

modelo <- lm(`Mean Blood Pressure` ~ `Heart Rate` + `Daily Steps Thousand`, data = data_f);

#install.packages("car")

invisible(cor(data_f$`Heart Rate`,data_f$`Daily Steps`))

invisible(vif(modelo))

# Resumo do modelo
invisible(summary(modelo))

# Testes estatísticos e coeficientes
invisible(coef(modelo))

```

## Aplicação do Modelo Multivariado

#### Definições do modelo:

- Variáveis Explicativas: Número de passos diários (Mil) e Frequência Cardíaca Média (BPM)
- Variável Resposta: Pressão Arterial Média
- $n = 126$

#### Interpretação do fator de inflação de variância:

- $VIF = 1.035$, O que indica que o erro padrão para os coeficientes dessas variáveis preditoras é praticamente igual ao erro padrão teórico caso essas variáveis preditoras tivessem correlação igual a zero entre si.

#### Modelo ajustado:

$$
\huge  PressãoArterial = 85.04 + 0.207Frequência Cardíaca -0.804Passos
$$

#### Interpretação dos coeficientes: 
 
- $\beta_0 = 85.04$, Intercepto da reta de regressão, não há interpretação prática.
- $\beta_1 = 0.207$, O que indica que para um aumento de uma unidade da frequência cardíaca, dado que o número de passos diários seja fixo, há um aumento médio de 0,207 unidades na pressão arterial média.
- $\beta_2 = -0.804$, O que indica que para um aumento de mil passos diários, dado que a frequência cardíaca média seja fixa, há uma diminuição média de 0,804 unidades na pressão arterial média.

#### Interpretação do coeficiente de determinação:

- O valor de $R^2 = 0.497$, o que indica que 49,7% da variação da pressão arterial média está sendo explicada pelo número de passos diário e a frequência cardíaca média.

## Análise dos Resíduos

```{r,echo=FALSE,warning=FALSE,message=FALSE}

# Extrair os resíduos do modelo
residuos <- modelo$residuals

# Calcular média e variância dos resíduos
media_res <- mean(residuos)
variancia_res <- var(residuos)
desvio_padrao_res <- sqrt(variancia_res)

# Criar um data frame para o ggplot
dados <- data.frame(residuos = residuos)

# Gerar o histograma e sobrepor a densidade da normal ajustada
ggplot(dados, aes(x = residuos)) +
    geom_density(fill="#69b3a2", color="#e9ecef", alpha=0.8)+
  stat_function(
    fun = dnorm, 
    args = list(mean = media_res, sd = desvio_padrao_res),
    color = "red", linetype = "dashed", size = 1
  ) +
  labs(
    title = "Densidade dos Resíduos com Densidade Normal Ajustada",
    x = "Resíduos",
    y = "Densidade"
  ) +
  theme_minimal()

invisible(shapiro.test(modelo$residuals))
```

#### Interpretação do teste de normalidade Shapiro-Wilk:

- $H_0 =$ Normalidade dos Resíduos
- $H_1 =$ Não Normalidade dos Resíduos
- Estatística de Teste $W=0.777$
- P-valor $p = 1.488\times10^{-12}$
- Conclusão: Há evidências para rejeitarmos a hipótese nula de normalidade, portanto o modelo pode não estar bem ajustado.